【裁判字號】    97,上易,288
【裁判日期】    971217
【裁判案由】    返還土地
【裁判全文】
臺灣高等法院高雄分院民事判決         97年度上易字第288號
上  訴  人  甲○○
訴訟代理人  林榮和律師
被上訴人    乙○○
上列當事人間因請求返還土地事件，上訴人對於民國97年8 月19
日臺灣屏東地方法院97年度訴字第120 號第一審判決提起上訴，
本院於97年12月10日辯論終結，茲判決如下：
    主  文
原判決關於命上訴人拆屋還地及按年給付新台幣壹萬貳仟佰柒
拾元部分，及該部分假執行之宣告，暨除確定部分外訴訟費用之
裁判均廢棄。
前開廢棄部分，被上訴人在第一審之訴及假執行之聲請均駁回。
第一審（除確定部分外）、及第二審訴訟費用由被上訴人負擔。
    事 實 及 理 由
一、被上訴人起訴主張：坐落屏東縣屏東市○○段570 地號土地
    （下稱系爭土地）為被上訴人於民國96年12月26日經法院拍
    賣取得所有權全部，且已辦理移轉登記。詎上訴人無合法權
    源，竟將其所有屏東縣屏東市○○段91建號建物即門號號碼
    ：屏東縣屏東市○○路22之3 號磚造平房，及該房屋前之水
    池（下稱系爭建物），無權占有系爭土地上如附圖所示編號
    Ａ部分面積50平方公尺、編號B 部分面積1.44平方公尺，合
    計面積51.44 平方公尺之土地，爰依所有權人之物上請求權
    ，請求上訴人將上開地上物除去，併將占用部分土地交還予
    被上訴人。被上訴人依不當得利之法律關係，請求上訴人給
    付相當於租金之不當得利。爰依土地法之規定，請求自被上
    訴人取得系爭土地所有權之日起至上訴人返還上開占用土地
    之日止，按系爭土地之公告現值總值每年百分之10計算相當
    於租金之不當得利，則每年以新臺幣（下同）7 萬6131元計
    算不當得利價額。為此，爰依民法第767 條及不當得利之規
    定提起本訴等語。原審判決上訴人應拆屋還地及按年給付被
    上訴人1 萬2370元，駁回被上訴人其餘請求。被上訴人於本
    院聲明：上訴駁回。
二、上訴人則以：系爭土地於51年間由蘇金龍因買賣取得所有權
    ，而系爭建物原為蘇桂枝所有，於65年12月間贈與蘇金龍，
    並由蘇金龍於66年間辦理第一次保存登記取得所有權，是系
    爭建物於65年12月間由蘇桂枝贈予蘇金龍起，系爭土地及系
    爭建物同屬蘇金龍一人所有，之後系爭土地及建物始先後讓
    與相異之人，依民法第425 條之1 及最高法院之判例意旨，
    推定在系爭建物得使用期限內有租賃關係。系爭建物原為蘇
    史錦霞所有，蘇史錦霞已於97年3 月7 日以贈與為原因將系
    爭建物所有權移轉登記予上訴人。蘇史錦霞就系爭建物既有
    合法使用權，雖將系爭建物贈與上訴人，上訴人就系爭建物
    之合法使用權，亦不生任何影響，上訴人並非無權占用系爭
    土地等語置辯，於本院聲明：(一)原判決不利於上訴人部分廢
    棄。(二)前開廢棄部分，被上訴人在第一審之訴及假執行聲請
    均駁回。
三、不爭執事項：
  (一)系爭土地為被上訴人於96年12月26日經拍賣取得土地所有權
    。
  (二)系爭建物原為蘇史錦霞所有，於97年3 月7 日以贈與為原因
    辦理所有權移轉登記為上訴人所有。
  (三)上訴人所有系爭建物占用同段570 地號土地上如屏東縣屏東
    地政事務所97年5 月19日屏所地二字第0970005927號函所附
    複丈成果圖所示編號Ａ部分面積50平方公尺及在B 部分面積
    1.44平方公尺蓋有水池。
  (四)系爭土地於51年9 月15日由蘇金龍因買賣取得所有權；68年
    間由蔡鐵樹取得所有權；系爭建物於66年5 月2 日由蘇金龍
    辦理第一次保存登記取得所有權；80年4 月18日由蘇文保繼
    承。
四、關於「系爭建物是否無權占有使用系爭土地？」之爭點，本
    院判斷如下：
  (一)按土地及其土地上之房屋同屬一人所有，而僅將土地或僅將
    房屋所有權讓與他人，或將土地及房屋同時或先後讓與相異
    之人時，土地受讓人或房屋受讓人與讓與人間或房屋受讓人
    與土地受讓人間，推定在房屋得使用期限內，有租賃關係。
    民法第425 條之1 第1 項前段定有明文。其立法理由謂：「
    僅將土地或僅將房屋所有權讓與他人，或將土地及房屋同時
    或先後讓與相異之人時，實務上見解，除有特別約定外，應
    推斷土地受讓人默許房屋受讓人繼續使用土地，但應支付相
    當代價，故其法律關係之性質，當屬租賃。」足見出讓人將
    土地及房屋單獨出讓或出讓與相異之人時，該房屋所有權人
    即得於房屋可使用期限內，繼續「合法使用」該房屋所坐落
    之土地。縱房屋所有權人須支付相當之對價，非可當然「無
    償使用」該土地，然除別有約定外，仍不影響其對於房屋坐
    落土地之「有權使用」（最高法院93年度台上字第1792號裁
    判要旨參照）。
  (二)系爭土地於51年9 月15日由蘇金龍因買賣取得所有權；68年
    間由蔡鐵樹拍賣取得所有權，為兩造所不爭執，應堪信實。
    至於系爭建物最初設立稅籍是57年2 月，當初的納稅義務人
    是蘇桂枝，嗣於65年12月贈予蘇金龍，而由蘇金龍於66年5
    月2 日辦理第一次保存登記取得所有權，有屏東縣屏東地政
    事務所異動索引、建物登記謄本、建物登記申請書、屏東縣
    政府稅務局97年7 月18日屏稅房字第0970029830號函可稽。
    足見自65年12月蘇金龍受贈該建物起至68年蔡鐵樹取得系爭
    土地所有權間，系爭土地及系爭建物皆同屬蘇金龍一人所有
    。而系爭建物尚足堪使用，亦經原審法院勘驗屬實，揆諸前
    開說明，系爭建物於其得使用之期限內，就坐落系爭土地應
    有租賃的法律關係存在，雖嗣後系爭建物輾轉讓予上訴人，
    仍不影響其對系爭建物坐落系爭土地之有權使用。被上訴人
    主張上訴人無權占用系爭土地，並無可採。
  (三)至上訴人之前手蘇史錦霞於執行法院拍賣系爭土地時未行使
    優先承買權，僅為優先承買權之拋棄，對於系爭建物原有對
    於系爭土地之租賃權並不生影響。
  (四)上訴人所有系爭建物既非無權占有使用系爭土地，則被上訴
    人依不當得利之法律關係請求上訴人給付相當於租金之不當
    利得，於法亦有未合，不應准許。至被上訴人得依租賃之法
    律關係，請求為房屋權利人之上訴人給付租金，要屬別一問
    題，應另行協議，協議不成始依民法第425 條之1 第2 項之
    規定，請求法院核定，併此敘明。
五、綜上所述，上訴人抗辯系爭建物依租賃之法律關係使用系爭
    土地，自屬可信。被上訴人主張系爭建物無權占有使用系爭
    土地，為不足採。從而，被上訴人本於所有權及不當得利的
    法律關係，請求上訴人拆屋還地及給付相當於租金之不當利
    得，為無理由，不應准許。原審判命上訴人應拆屋還地並按
    年給付被上訴人1 萬2370元，並為假執行之宣告，自有未洽
    。上訴意旨指摘原判決不當，求予廢棄改判，為有理由。自
    應由本院予以廢棄改判，如主文第2 項所示。
六、據上論結，本件上訴為有理由，依民事訴訟法第450 條、第
    78條，判決如主文。
中    華    民    國    97    年    12    月    17    日
                            民事第四庭
                                審判長法官  蔡文貴
                                法      官  黃科瑜
                                法      官  陳真真
以上正本證明與原本無異。
本件不得上訴。
中    華    民    國    97    年    12    月    17    日
                                書  記  官  馬蕙梅


司法院資訊處製作；財團法人民間司法改革基金會備份。
